【裁判字號】    89,判,1824
【裁判日期】    890608
【裁判案由】    綜合所得稅
【裁判全文】
行  政  法  院  判  決                          八十九年度判字第一八二四號
    原      告  乙○○
    訴訟代理人  甲○○
    被      告  財政部臺灣省南區國稅局
右當事人間因綜合所得稅事件，原告不服行政院中華民國八十八年四月二十八日台八
十八訴字第一六六五三號再訴願決定，提起行政訴訟。本院判決如左︰
    主  文
原告之訴駁回。
    事  實
緣原告為憲達企業股份有限公司（下稱憲達公司）股東，於民國八十一年十一月三日
出售憲達公司股份一、四○○股予武達企業股份有限公司（下稱武達公司），每股成
交價格新臺幣（下同）五、九八○元。原告八十一年度綜合所得稅結算申報，未申報
該筆財產交易所得，經被告查獲，乃按每股成交價格減除原取得成本一、○○○元之
差額，核定其財產交易所得六、九七二、○○○元，併課綜合所得稅。原告不服，申
請復查結果，未獲變更，提起訴願、再訴願，均遭決定駁回，遂提起本件行政訴訟。
茲摘敘兩造訴辯意旨如次：
原告起訴意旨略謂︰一、原告於八十一年十一月三日以每股五、八九○元價格出讓憲
達公司股份一、四○○股，出具股份過戶同意書與受讓人武達公司，經該公司於八十
一年十一月四日扣款代徵證券交易稅五○、二三二元。被告又核定原告應補繳八十一
年度綜合所得稅二、六六八、一○○元，顯係重複課徵兩種性質不相容之稅捐。二、
財政部八十一年十二月十六日台財稅第八一○八八○三七六號函規定：「民國八十一
年九月三十日前發布之營業稅、印花稅、證券交易稅有關釋示函令．未經編入八十一
年版『營業稅、印花稅、證券交易稅法令彙編』者，自八十二年一月十日起．非經財
政部重行核定，一律不再援引適用。」稅捐稽徵法第一條之一規定，對人民課稅事件
應適用有利於納稅義務人之法規。而八十一年版「證券交易稅法令彙編」第三五一頁
第五則列有：財政部六十三台財稅第三四五三二號函規定：「公司發行之股票，雖未
經發行登記機構簽證，仍應依證券交易稅條例第三條規定課徵證券交易稅」，應無課
徵所得稅問題，原告因而於八十一年十一月四日繳納證券交易稅。被告不顧原告已依
行為時有效之法令規定繳納證券交易稅之事實，於事隔多年後，引用財政部八十年四
月三十日台財稅第七九○一九一一九六號函釋「未發行股票之股份有限公司股東，轉
讓股份時所出具之股份轉讓證書或股份過戶書，非屬課徵證券交易稅之範圍，但應屬
財產交易，其有財產交易所得者，應課徵所得稅。」於八十六年六月二十日發單，補
徵綜合所得稅，並處罰鍰，重複課徵性質不相容之兩種稅捐，違反租稅法定主義及一
事不再理原則，亦違反憲法保障之平等權，暨稅捐稽徵法第一條之一從新從輕規定，
顯屬違法課稅。針對目前企業廣泛存在之「未經簽證股票」、「股份轉讓證書」、「
股份過戶書」之交易，查課所得稅，在法律上確有窒礙難行，而有可議之處。我國憲
法第十九條規定：「人民有依法律納稅之義務」，第一百零七條規定：「本憲法所稱
之法律，謂經立法院通過，總統公布之法律」。中央法規標準法第五條規定：「下列
事項應以法律定之：（一）憲法或法律有明文規定，應以法律定之者。（二）關於人
民權利義務者。‧‧‧」納稅為人民之義務，應依前揭憲法第十九條及中央法規標準
法第五條制定納稅之法律，公布實施。同樣是出售股份，稅法並無轉讓未發行股票之
股份，應課徵所得稅之明文規定。三、復按證券交易法第六條第二項規定：「新股認
購權利證書、新股權利證書，及第一項各種有價證券之價款繳納憑證，或表明其權利
之證書，視為有價證券。」證券交易稅條例第一條第二項規定：「前項所稱有價證券
，係指各級政府發行之債券，公司發行之股票、公司債及經政府核准得公開募銷之其
他有價證券。」同法第二條第一款規定：「公司發行之股票及『表明股票權利之證書
或憑證』，徵千分之六。」七十八年十二月三十日修正證券交易稅條例第二條之立法
理由為：「表明股票權利之證書或憑證，如新股認購權利證書、新股權利證書及價款
繳納憑證，或表明其權利之證書等，與股票之性質相同，應與股票適用相同之稅率，
爰參照證券交易法第六條之規定，予以明定，以杜爭議。」而未發行股票之公司，其
股東轉讓股份所使用之各種股份轉讓憑證，所表彰者亦為「表明股票權利證書」之一
種類型。雖然不若股票之應具備「法定要式」，但依前揭證券交易法第六條第二項、
證券交易稅條例第一條及第二條所定之有價證券範疇，均包含表明股票權利證書。準
此，股東轉讓股份所使用之各種股份轉讓憑證之屬性，為表明股票權利證書，自亦涵
攝在內。對照前揭證券交易法第六條第二項、證券交易稅條例第一條第二項及第二條
第一款之規定，因七十八年間證券交易條例稅第二條參照證券交易法第六條之規定，
予以修正明定「表明股票權利之證書或憑證，如新股認購權利證書、新股權利證書及
價款繳納憑證或表明其權利之證書等，與股票之性質相同，應與股票適用相同之稅率
」，則財政部八十年四月三十日台財稅第七九○一九一一九六號函釋，明顯牴觸證券
交易稅條例第一、二條之規定。四、原告於八十一年十一月三日以每股五、九八○元
價格出讓憲達公司股份一、四○○股，原處分僅減除原取得成本每股一、○○○元，
核定財產交易所得六、九七二、○○○元，並未考慮物價指數上升因素，而虛增所得
，理應參照司法院釋字第一九六號解釋，按消費者物價總指數，計算原始取得之成本
，使課稅臻於公平合理。臺灣省政府主計處八十八年四月九日主四字第六○三三三號
發布之消費者物價總指數，如以八十八年三月為基期百分之一○○，則八十年十月為
百分之一一九‧三、八十一年十一月為百分之一一五‧三，換言之，八十一年十一月
出售八十年十月系爭股份，原始取得成本一百四十萬元，應依物價指數升算百分之四
，即五六、○○○元。是本件縱使課徵所得稅，亦不能不考慮物價指數上升因素，以
免虛增所得違法課稅。爰請求撤銷原處分免補徵綜合所得稅，或依物價指數升算原始
取得成本計算應納所得稅額，扣抵重複徵收之證券交易稅，以其餘額，發單補徵等語
。
被告答辯意旨略謂：一、按「個人綜合所得總額，以其全年左列各類所得合併計算之
：‧‧‧第七類：財產交易所得：凡財產及權利因交易而取得之所得：一、財產或權
利原為出價取得者，以交易時之成交價額，減除原始取得之成本，及因取得、改良及
移轉該項資產而支付之一切費用後之餘額為所得額。」為所得稅法第十四條第一項第
七類所明定。次按「未發行股票之股份有限公司股東，轉讓股份時所出具之股份轉讓
證書或股份過戶書，非屬課徵證券交易稅之範圍，但應屬財產交易，其有財產交易所
得者，應課徵所得稅。」經財政部八十年四月三十日台財稅第七九○一九一一九六號
函釋有案。二、本件原告為憲達公司之股東，於八十一年十一月三日移轉該公司未發
行股票之股份一、四○○股予武達公司，每股成交價五、九八○元，原始取得成本為
一、○○○元。被告依憲達公司八十五年十一月七日出具之聲明書，該公司迄八十五
年十一月七日止未發行股票，乃按首揭法條之規定核定原告移轉系爭股權之財產交易
所得為六、九七二、○○○元。三、證券交易稅條例第一條第二項規定：該條第一項
所稱有價證券，係指各級政府發行之債券、公司發行之股票、公司債及經政府核准得
公開募銷之其他有價證券而言。惟依憲達公司出具之聲明書，該公司至八十五年十一
月七日止確未發行股票，而非有發行僅未經發行登記機構簽證，是原告出售系爭股份
，核非證券交易稅條例所稱之有價證券。又查證券交易法第六條第二項所稱「表明其
權利之證書」，係指表彰同條第一項各種有價證券之權利證書，是未公開發行股票公
司所出具之股權證書，應非屬證券交易法第六條第二項所稱之「表明其權利證書」，
不得視為證券交易法上之有價證券。原告轉讓憲達公司股份，依首揭函釋之規定，應
屬股東出資額之轉讓，屬財產交易，應課徵財產交易所得稅，而非屬課徵證券交易稅
或證券交易所得稅之範疇。另原告稱被告於核定財產交易所得未考慮物價指數上升因
素乙節。經查所謂成本係指取得時支付之價金及達到可供使用狀態前所支付之必要費
用，原告初以每股一、○○○元投資憲達公司，是被告以成交時每股交易價減除原始
取得成本核定系爭財產交易所得，核與首揭規定，並無不合。至原告稱憲達公司已於
八十一年十一月四日扣款代徵證券交易稅五○、二三二元，被告既認為其非屬課徵證
券交易稅之範圍，則誤繳之證券交易稅應予退還，俟本件確定後，由原告檢具繳款書
正本，向被告辦理退稅。綜上所述，原告之訴顯無理由，請駁回其訴，以維稅政等語
。
    理  由
按「個人綜合所得總額，以其全年左列各類所得合併計算之：‧‧‧第七類：財產交
易所得：凡財產及權利因交易而取得之所得：一、財產或權利原為出價取得者，以交
易時之成交價額，減除原始取得之成本，及因取得、改良及移轉該項資產而支付之一
切費用後之餘額為所得額。」為所得稅法第十四條第一項第七類所明定。次按「未發
行公司股票之股份轉讓，並非證券交易，而屬財產交易，其有交易所得者，自應合併
當年度所得總額，課徵綜合所得稅。至行政院台七十財字第一四二○五號函規定所停
徵者為有價證券之交易所得稅，其未發行股票之股份有限公司，於成立時縱有製發股
單，因非依公司法第一百六十二條規定發行之股票，僅屬證書之性質，即非有價證券
，自不在停徵之列。」本院七十七年判字第一九七八號亦著有判例。本件原告為憲達
公司股東，於八十一年十一月三日出售憲達公司股份一、四○○股予武達公司，每股
成交價格五、九八○元。其八十一年度綜合所得稅結算申報，未申報該筆財產交易所
得，為原告自認之事實，並有原告八十一年度綜合所得稅財產交易所得之人工歸戶傳
票、憲達公司八十一年十一月三日股東股權異動表及八十五年十一月七日憲達公司出
具至目前確未發行股票之聲明書附於原處分卷可稽。被告按每股成交價格減除原取得
成本一、○○○元之差額，核定其財產交易所得六、九七二、○○○元，併課其八十
一年度綜合所得稅，揆諸首揭規定及說明，並無不合。原告雖主張：伊買賣未經簽證
之股票，應課證券交易稅，而非課徵所得稅。又被告縱認應屬課徵所得稅範圍，惟計
算財產交易所得僅減除原始取得成本每股一、○○○元，未考慮物價指數上升因素，
亦有未合。且對於原告應補繳之所得稅應先自應發還之證券交易稅扣抵後就餘額補徵
云云。惟查：(一)依證券交易稅條例第一條第二項規定：「前項所稱有價證券，係指各
級政府發行之債券、公司發行之股票、公司債及經政府核准得公開募銷之其他有價證
券。」本件原告出售憲達公司股份，並非公司發行之股票，核非證券交易稅條例所稱
之有價證券。又證券交易法第六條第一項、第二項規定：「本法所稱有價證券，謂政
府債券及公開募集、發行之公司股票、公司債券及經財政部核定之其他有價證券。」
「新股認購權利證書、新股權利證書，及第一項各種有價證券之價款繳納憑證，或表
明其權利之證書，視為有價證券。」該條第二項所稱「表明其權利之證書」，指表彰
同條第一項各種有價證券之權利證書。是未公開發行股票公司所出具之股權證書，應
非屬證券交易法第六條第二項所稱之「表明其權利之證書」，不得視為證券交易法上
之有價證券。憲達公司在未依法發行股票前，所發行之股東股權證書，自非屬證券交
易稅條例第二條第一款規定之「表明股票權利之證書或憑證」，原告轉讓該股東股權
證書之行為，係屬股東轉讓其出資額，尚非屬證券交易，而應屬財產交易甚明。財政
部六十三台財稅第三四五三二號函稱：「公司發行之股票，雖未經發行登記機構簽證
，仍應依證券交易稅條例第三條規定課徵證券交易稅」等語，乃指公司已發行股票，
僅未經發行登記機構簽證而言，與本件原告所出售者係公司之股份，而非公司發行之
股票情形不同，非可任意援用。原告主張本件應課徵證券交易稅，而非課徵所得稅云
云，乃誤解法令所致，尚非可採。被告依法課徵綜合所得稅，並未違反憲法第第十九
條、第一百零七條、中央法規標準法第五條、稅捐稽徵法第一條之一等規定，亦無違
反一事不再理原則及租稅法定主義或平等權。(二)按綜合所得稅之免稅額，每遇消費者
物價指數較上次調整年度之指數上漲累計達百分之三以上時，按上漲程度調整之。綜
合所得稅課稅級距之金額，每遇消費者物價指數較上次調整年度之指數上漲累計達百
分之十以上時，按上漲指數調整之，分別為所得稅法第五條第一項、第三項所明定。
足見綜合所得稅之徵收，已充分考慮消費者物價上漲之因素。此與土地稅法第二十八
條就核定土地增值稅之現值，遇一般物價有變動時，應按政府發布之物價指數調整後
，再計算其土地漲價總數額之規定，有相同之立法旨趣。雖二者之立法方式不同，但
立法目的均為使稅負臻於公平合理而考慮物價指數上漲之因素。是原告訴稱本件未考
慮物價上漲之因素云云，亦有誤會。司法院釋字第一九六號解釋係就土地稅法施行細
則第三十四條規定是否與憲法第十九條牴觸為解釋，與所得稅法無關，原告主張應參
照該解釋，按消費者物價總指數，計算原始取得之成本，尚無足採。(三)原告訴稱武達
公司已於八十一年十一月四日扣款代徵證券交易稅五○、二三二元部分，其係誤繳，
已如前述，此係原告可否申請退還之另案問題，且被告於答辯意旨亦表示本案確定後
即退還，原告主張應從補繳之所得稅中扣抵云云，程序上尚有未合，自難採取。綜上
所述，本件原處分並無違誤，一再訴願遞予維持，俱無不合。原告仍執前詞指摘原處
分及訴願、再訴願決定不當，聲明撤銷，核無理由，應予駁回。
據上論結，本件原告之訴為無理由，爰依行政訴訟法第二十六條後段，判決如主文。
中    華    民    國     八十九      年      六      月       八        日
                    行 政 法 院 第 一 庭
                                審 判 長 評  事      黃  綠  星
                                         評  事      藍  獻  林
                                         評  事      黃  璽  君
                                         評  事      廖  宏  明
                                         評  事      鄭  忠  仁
右  正  本  證  明  與  原  本  無  異
                                         法院書記官  邱  彰  德
中    華    民    國     八十九      年      六      月       八        日


司法院資訊處製作；財團法人民間司法改革基金會備份。
